臺灣士林地方法院民事簡易判決
110年度士簡字第957號  
原      告  苑弘雋  住臺北市○○區○○○路0段00○0號0樓                      之0   
訴訟代理人  羅健新律師（法律扶助律師）
被      告  陳震沅
訴訟代理人  詹益全
上列當事人間請求返還工作物等事件，本院於民國110年10月5日
言詞辯論終結，判決如下：
    主  文
被告應於原告給付新臺幣壹拾捌萬玖仟元之同時，將如附表所示
編號一至二十七之打版版型成品交付原告。
原告其餘之訴駁回。
訴訟費用（減縮部分除外）新臺幣貳仟參佰貳拾元，由被告負擔
新臺幣貳仟零參拾玖元，餘由原告負擔。
本判決原告勝訴部分得假執行。  
原告其餘假執行之聲請駁回。
    事實及理由
一、按民事簡易訴訟訴狀送達後，原告不得將原訴變更或追加他訴，但擴張或減縮應受判決事項之聲明者，不在此限，民事訴訟法第436 條第2 項、第255 條第1 項但書第 3 款定有明文。查原告起訴時訴之聲明為「1.被告應就如附表所示之服裝生產紙板版型成品及材料返還原告；2.被告應給付原告新臺幣（下同）26,000元，及自本件起訴狀繕本送達翌日起至清償日止，按年息5％計算之利息；3.原告願供擔保請准宣告假執行。」嗣於訴訟進行中，原告變更訴之聲明為「1.被告應就如附表編號一至二十七所示之打版版型成品返還原告；2.被告應給付原告26,000元，及自本件起訴狀繕本送達翌日起至清償日止，按年息5％計算之利息；3.原告願供擔保請准宣告假執行。」核其變更請求部分，屬於減縮訴之聲明，依前揭規定，原告所為變更部分應予准許。　
二、原告起訴主張：
　㈠原告於民國102年8月起，與被告成立承攬契約，簽訂酬務勞
    務契約書（下稱系爭契約），由原告提供服裝設計圖、縫紉
    機具、服裝打版用之牛皮紙及布料等材料，被告則依據原告
    所繪製之服裝設計圖，製作服裝之打版版型成品予原告，另
    被告每月應依據原告指定之服裝紙板版型製作成品服裝至少
    27件予原告，若當月被告有製作打版版型成品時，每件可抵
    當月應生產服裝成品7件（例如某月有製作打版版型成品1件
    ，被告於該月僅需提供20件服裝成品），被告交付上述工作
    物後，原告每月應給付26,000元報酬，是該報酬包含製作打
    版版型成品及製作服裝成品之費用。
　㈡自108年7月起，被告即藉故拖欠應交付之工作物，後於109年
    11月，兩造約定就被告所積欠之服裝成品件數從新計算，被
    告須於109年11月完成約定之服裝生產紙板版型及成品服裝
    件數27件；於109年12月，原告以為被告會依約履行，遂先
    支付報酬26,000元予被告，但是被告卻未依約完成應交付之
    工作物，原告多次催告，被告皆藉詞拖延，原告即於110年2
    月發函終止系爭契約，並請求被告返還自102年起雙方合作
    至109年11月止已累積而尚未交付如附表編號1至27之27件打
    版版型成品，以及109年12月之報酬26,000元，惟被告不予
    置理。
　㈢被告並未依約完成109年12月之工作物，卻受領原告所給付10
    9年12月之報酬26,000元，原告顯係超付承攬報酬，則於承
    攬契約終止後，被告並無受領報酬之原因，應將報酬返還，
    爰依不當得利規定，請求被告返還。
　㈣按因承攬契約而完成之動產，如該動產係由定作人供給材料
    ，而承攬人僅負有工作之義務時，則除有特約外，承攬人為
    履行承攬之工作，無論其為既成品之加工或為新品之製作，
    其所有權均歸屬於供給材料之定作人，最高法院54年台上字
    第321號判例可資參照（本院按：判例制度業經廢除，此係
    引用原告起訴意旨，而非本院執判例為判決），兩造間之系
    爭契約既經終止，原告乃依民法第263條準用第259條第1項
    第1款、民法第767條及前述判例，請求被告返還前述27件打
    版版型成品。
　㈤聲明：1.被告應就如附表編號一至二十七所示之打版版型成
    品返還原告；2.被告應給付原告26,000元，及自本件起訴狀
    繕本送達翌日起至清償日止，按年息5％計算之利息；3.原告
    願供擔保請准宣告假執行。
三、被告答辯略以：兩造為合作關係，就服裝版型應係共同擁有
    ，故被告並無交還服裝版型之義務；原告在很久以前確實有
    買一大捲牛皮紙給被告製作打版版型成品，也有請被告製作
    附表編號1至27的打版版型成品，但過去被告製作打版版型
    成品，都是被告自行負擔並免費提供，並沒有所謂可自成品
    費用扣除的情況，現在原告若要取得附表編號1至27的27件
    打版版型成品，就應支付相關費用，但原告迄今仍未支付費
    用；另兩造曾於109年11月間約定每月交付件數變更為15件
    ，因此被告於109年11月間有超額交付11件衣服成品予原告
    ，並於109年12月尚有交付5件衣服成品予原告，合計已達16
    件，因此被告無須返還報酬予原告等語，並聲明請求駁回原
    告之訴。
四、法院得心證的理由：原告主張其過去與被告互為合作，由原
    告提供服裝設計圖、縫紉機具、服裝打版用之牛皮紙及布料
    等材料，被告則依據原告所繪製之服裝設計圖，製作服裝予
    原告等情，此為兩造所不爭執，堪以認定。然原告請求被告
    返還附表編號1至27所示之服裝生產紙板版型成品、109年12
    月之報酬26,000元及相關利息，則為被告所爭執，本院認定
    如下：
  ㈠查被告於102年8月6日與訴外人游智凱簽訂酬務勞務契約書，
    約定游智凱每月應支付費用26,000元予被告，被告則應每月
    製作27件服裝予游智凱，倘當月有製作打版版型，可抵當月
    7件服裝，打版部分一式兩份應繳回游智凱，契約期間為102
    年8月6日至11月6日，有酬務勞務契約書在卷可查（見本院
    卷第284-286頁），嗣游智凱於110年9月13日出據讓渡證明
    書，內稱「102年8月6人，本人曾出名與陳震沅簽立報酬勞
    務契約書，並由苑弘雋為代表人，然自簽訂時起，本人與苑
    弘雋共同經營之事業，包含與陳震沅間之前開契約之一切權
    利義務，皆已讓渡予苑弘雋」等語，有讓渡證明書在卷可查
    （見本院卷第288頁），雖上述酬務勞務契約書已逾契約期
    間，且所稱讓渡契約之一切權利義務，復未經被告同意，然
    可證明被告與原告為代表人之事業間，過去曾有委託製衣之
    約定，再對照兩造通訊軟體對話，顯示原告於109年12月16
    日向被告稱「12月做19件，其餘是預留8件急單扣除喔，可
    以嗎」，被告旋回應「我盡量」等詞，有該對話紀錄在卷可
    查（見本院卷第235頁），是原告仍以每月27件為前提請求
    被告之製作衣服，被告就此則為允諾，足認兩造就每月製作
    27件服裝，仍沿用前述酬務勞務契約書之約定迄今，則原告
    主張被告所應交付之服裝數量，尚非無據。
  ㈡再原告已支付109年11、12月之報酬各26,000元予被告，有匯
    款資料在卷可查（見本院卷第140-144頁），然對照被告於1
    10年1月31日以通訊軟體向原告傳訊稱「今天可以來拿。為
    了生活我目前有在工作，所以之後的時間沒有這麼自由跟彈
    性」、「11月總共製作26件」、「12月5件（在我手上的4件
    ）」，原告則回應被告製作件數不足，並表示將寄發存證信
    函並請律師處理，有該對話紀錄在卷可查（見本院卷第150-
    152頁），足徵被告就109年11月應交付服裝部分，僅於同年
    11月及12月間各交付26件及1件，就109年12月部分則均未交
    付，被告於本院亦自承109年12月間製作之服裝並未交付（
    見本院卷第297頁），是原告主張被告有給付遲延情事，並
    非無據。被告雖辯稱兩造曾於109年11月間約定每月交付件
    數變更為15件云云，並以109年7月27日及11月9日通訊軟體
    對話紀錄為證，然觀諸該等對話，其中原告於109年7月27日
    稱「然後我認為，要改一下每月分配的件數.....我們需要
    討論出每個月能生產的衣服件數數量事你可以消化掉的，這
    樣會比較好」、「你做工那些款式列表，製作天數整理好給
    我，我以後做生產清單才能調配你能消耗量的數量」等語，
    另同年11月9日原告稱「11月份製作清單，幫我看一下，有
    沒有問題」、「1~4阿，唉喔」、「當然是圖片上的呢」，
    有上開對話紀錄存卷可參（見本院卷第203-204、227頁），
    上開對話雖可認定兩造曾就每月數量為討論，然尚無從推論
    已達成每月數量減為15件之合意，況且後於同年12月16日，
    原告仍以每月27件為前提與被告討論，被告就此則未為反對
    ，業如前述，可徵兩造雖有討論變更數量，但未達共識，是
    被告辯稱前詞，應非可採。
  ㈢按契約之終止，乃繼續性契約之當事人一方，因他方之契約
    不履行而行使終止權，使繼續性之契約關係向將來消滅之意
    思表示，而就契約之終止權，民法並無一般原則性之規定，
    必須法律有特別明文規定時，始得據以行使。有關民法債編
    承攬規定，除第511條有定作人之意定終止權及第512條第一
    項法定終止權外，承攬人就承攬契約僅有契約解除權，並無
    終止權，最高法院100年度台上字第1632號判決意旨同此見
    解，是原告主張於110年2月發函「終止」兩造間之系爭契約
    ，難認為合於法律規定。
  ㈣再按承攬契約，在工作未完成前，依民法第511條規定，定作
    人固得隨時終止契約，但除有第494條、第502條第2項、第5
    03條所定情形或契約另有特別訂定外，初無再適用同法第25
    4條規定解除契約。蓋承攬人於此時多已耗費勞力、時間及
    費用，倘許定作人依一般債務遲延之法則解除契約，致其無
    法求償，對承攬人甚為不利，且非衡平之道。而關於可歸責
    於承攬人之事由，致工作不能於約定期限完成者，除以工作
    於特定期限完成或交付為契約之要素者外，依民法第502條
    第2項規定之反面解釋，定作人亦不得解除契約，最高法院1
    06年度台上字第369號判決意旨同此見解。是本件被告雖有
    給付遲延情事，仍應以有工作於特定期限完成或交付為契約
    之要素時，始得解除系爭契約。查系爭契約之給付內容，僅
    為一般衣服之定作，難認有何於特定期限完成或交付為契約
    要素之情形，是原告縱然發函向被告表示「終止」系爭契約
    ，亦難認系爭契約業經合法終止或解除，原告主張系爭契約
    失其效力，依不當得利規定請求被告返還109年12月之報酬2
    6,000元，難認為有理由，應予駁回。
  ㈤系爭契約雖未經原告合法終止或解除，然原告確曾提供牛皮
    紙予被告，並委請被告製作付表編號1至27之打版版型成品
    等情，業經被告於本院自承在卷（見本院卷第295-296頁）
    ，且此等打版版型成品，業經被告通知原告前來領取等情，
    亦經被告說明甚詳（見本院卷第296頁），足徵該等打版版
    型成品業經被告製作完成，再被告於102年8月6日與游智凱
    簽訂勞務報酬契約，業經約定倘當月有製作打版版型，可抵
    當月7件服裝，業如前述，則被告辯稱過去係免費提供云云
    ，尚非可採。按所有人對於無權占有或侵奪其所有物者，得
    請求返還之，民法第767條第1項前段定有明文。次按因承攬
    契約而完成之動產，如該動產係由定作人供給材料，而承攬
    人僅負有工作之義務時，則除有特約外，承攬人為履行承攬
    之工作，無論其為既成品之加工或為新品之製作，其所有權
    均歸屬於供給材料之定作人。是打版版型成品之材料即牛皮
    紙既係原告所提供，依前述說明，其所有權應歸屬原告，則
    原告主張依民法第767條請求返還，並非無據。
  ㈥惟原告既係基於承攬契約委託被告製作打版版型成品，則被
    告仍可以兩造間債之關係對原告為抗辯。被告既辯稱原告仍
    應就附表編號1至27之打版版型成品支付費用，顯係否認原
    告就此業已付費，原告就此雖主張：附表打版版型成品並非
    109 年12月製作的版型，而是之前就應該製作，（問：聲明
    一製作版型的費用有無支付？）製作版型費用兩造約定直接
    計算在製作成品的費用之內，聲明一的版型製作費用在之前
    就已經支付並每個月結清等語，然就先前就已經支付費用乙
    節，並未提出證據以實其說，難認可採。按當事人之一方如
    果在裁判上援用同時履行抗辯權則法院應為他方提出對待給
    付時應對之為給付之判決，最高法院97年度台上字第2478號
    判決意旨同此見解。本件既經被告為原告應給付費用之抗辯
    ，而被告未能舉證業已支付此費用，則依前說明，本院就此
    仍應為對待給付判決，參以每件打版版型成品之費用為7,00
    0元乙節，業經原告說明在卷（見本院卷第14頁），本院應
    諭知被告應於原告給付189,000元（計算式：7,000×27=189,
    000）之同時，始應將附表編號1至27之打版版型成品交付原
    告。
五、綜上所述，被告於給付原告189,000元之同時，請求被告交
    付附表編號1至27之打版版型成品，為有理由，應予准許。
    逾此範圍之請求，則無理由，應予駁回。 
六、本件事證已臻明確，兩造其餘主張及攻擊防禦方法，於判決
    結果不生影響，爰不一一論述，附此敘明。 
七、本件原告勝訴部分係就民事訴訟法第427 條第1 項訴訟適用
    簡易程序所為被告部分敗訴之判決，依同法第389 條第1 項
    第3 款規定，應就被告敗訴部分，依職權宣告假執行。原告
    所為宣告假執行之聲請，僅在促使法院為此職權之行使，本
    院自不受其拘束，仍應逕依職權宣告假執行，惟此部分聲請
    既已依職權宣告，無再命原告提供擔保之必要，此部分不另
    為准駁之諭知，至原告敗訴部分，其假執行之聲請即失所附
    麗，應併予駁回，附此敘明。
八、訴訟費用負擔之依據：民事訴訟法第79條。依職權確定訴訟
    費用額（減縮部分除外）為2,320元（第一審裁判費），應
    由被告負擔2,039元，餘由原告負擔。
中　　華　　民　　國　 110　　年　　10　　月　　19　　日
                  士林簡易庭法  官  陳紹瑜 
以上正本係照原本作成。
如不服本判決，應於判決送達後20日內，向本院提出上訴狀並應
記載上訴理由，如於本判決宣示後送達前提起上訴者，應於判決
送達後20日內補提上訴理由書（須附繕本）。             
中　　華　　民　　國　 110　　年　　10　　月　　19　　日
                            書記官 吳雪華